【裁判字號】    99,台上,5931
【裁判日期】    990930
【裁判案由】    違反銀行法
【裁判全文】
最高法院刑事判決            九十九年度台上字第五九三一號
上  訴  人  甲○○原名薛漢聲.
            乙○○原名陳進興.
上 列一 人
選任辯護人  劉世興律師
            林永祥律師
            俞兆年律師
上列上訴人等因違反銀行法案件，不服台灣高等法院台中分院中
華民國九十七年十一月五日第二審判決（九十七年度金上訴字第
一八五四號，起訴案號：台灣台中地方法院檢察署九十五年度偵
字第二三八一二、二七五七五號），提起上訴，本院判決如下：
    主  文
上訴駁回。
    理  由
按刑事訴訟法第三百七十七條規定，上訴於第三審法院，非以判
決違背法令為理由，不得為之。是提起第三審上訴，應以原判決
違背法令為理由，係屬法定要件。如果上訴理由書狀並未依據卷
內訴訟資料，具體指摘原判決不適用何種法則或如何適用不當，
或所指摘原判決違法情事，顯與法律規定得為第三審上訴理由之
違法情形，不相適合時，均應認其上訴為違背法律上之程式，予
以駁回。本件原審審理結果，認為上訴人甲○○、乙○○違反銀
行法、常業詐欺與違反公平交易法等犯行明確，因而維持第一審
所為依行為時牽連犯規定從一重論處上訴人二人共同法人負責人
，違反除法律另有規定外，非銀行不得經營收受存款業務之規定
罪刑之判決，駁回其等在第二審之上訴，已詳敘其調查、取捨證
據之結果及憑以認定犯罪事實之心證理由，並就上訴人二人否認
犯行之供詞及所辯各語認非可採，予以論述。查(一)、證人之陳述
是否因揭露犯行而有自陷入罪之虞，得以行使刑事訴訟法第一百
八十一條之拒絕證言權，必須到場接受訊問後，針對所訊問之個
別具體問題，逐一分別為主張，不得以陳述可能致其受刑事訴追
或處罰為理由，而概括拒絕回答一切問題，以致妨害真實之發現
。此由刑事訴訟法並無如民事訴訟法第三百零九條第二項：「證
人於訊問期日前拒絕證言者，毋庸於期日到場」之規定自明。證
人於審判中針對個別問題主張行使拒絕證言權，除應依刑事訴訟
法第一百八十三條第一項規定，將拒絕證言之原因釋明（依但書
規定，得命具結以代釋明），其拒絕證言之許可或駁回，依同條
第二項規定，應由審判長審酌後，予以准駁（處分），非證人所
得自行恣意決定，亦非謂證人一主張不自證己罪，審判長即應准
許之。當事人及訴訟關係人對於審判長上開有關證據調查之處分
，如有不服，依同法第二百八十八條之三，得向法院聲明異議，
由法院就該異議裁定之。此調查證據處分之異議，有其時效性，
如未適時行使異議權，致該處分所為之訴訟行為終了者，除其瑕
疵係重大、嚴重危害訴訟程序之公正，而影響於判決結果者外，
應認其異議權已喪失，而不得執為上訴第三審之合法理由。本件
第一審審判程序縱有如乙○○上訴意旨所指之審判長許可證人甲
○○為概括行使自陷於罪之拒絕證言權之不當處分，究非不可於
原審再次聲請傳訊，然乙○○不惟於第一審言詞辯論終結前未曾
聲明異議，更於原審審理中之民國九十七年八月二十二日具狀表
示捨棄傳喚，依此顯然已無礙其該部分防禦權之行使，縱使第一
審審判長所踐行之訴訟程序不無瑕疵，仍於判決結果不生影響。
乙○○上訴意旨執此再為指摘第一審審判長有關調查證據之處分
違法，按之刑事訴訟法第三百八十條之規定，自非適法之第三審
上訴理由。又乙○○既已捨棄傳喚甲○○為證，則原審未使其立
於證人地位具結陳述，所踐行之訴訟程序亦無違誤，其此部分之
上訴，亦非合法。(二)、檢察官訊問證人之方式，除禁止以不正方
法取供外，祇須履踐刑事訴訟法第一百八十五條第二項、第一百
八十六條第二項之告知義務及第一百八十七條至第一百八十九條
之具結義務等規定，即符法定程式；至於訊問之內容，則不論係
採取就證人先前已陳述者或同一事項反覆訊問證人之重複訊問，
抑或是以他人之陳述內容，提示訊問證人，使為保證其真實性之
回答之參照訊問，均已實質轉化為檢察官訊問證人筆錄內容之一
部，其證據能力之有無，自應依刑事訴訟法第一百五十九條之一
第二項之規定為判斷。倘當事人不爭執或未抗辯其有例外否定證
據能力之「顯有不可信之情況」之情形者，即無蛇足說明其得為
證據之必要。本件檢察官於九十六年十一月二十日訊問證人甲○
○時，業已踐行上開法定之告知、具結程式，而檢察官係依據甲
○○在法務部調查局台中市調查站（下稱調查站）詢問時所為陳
述之內容為重複訊問，甲○○就主要待證事實之供述前後並無不
合，則調查站之筆錄內容實已轉化為偵查筆錄，乙○○於原審既
未釋明或主張甲○○之該次證人筆錄有何顯不可信之情況，原判
決未予說明其為有證據能力之理由，究與判決理由不備之違背法
令有別。至於原判決另引錄甲○○於調查站之筆錄，應僅止於重
申證人先後之陳述並無異致而已，尚難謂原判決有何對於審判外
之調查站筆錄漏未說明其得為證據之理由欠備可言。乙○○執此
所為之指摘，不無誤會，自非適法。(三)、審判係法院集合當事人
及訴訟關係人於法庭，公開進行之訴訟程序，故各該參與審判程
序而為訴訟行為之人，均應依誠信原則行使訴訟程序上之權利，
並應善盡協力完成訴訟行為之義務，始克盡其功。而刑事審判之
調查證據，已改採當事人舉證先行之原則，刑事訴訟法第一百七
十六條之二規定：「法院因當事人、代理人、辯護人或輔佐人聲
請調查證據，而有傳喚證人之必要者，為聲請之人應促使證人到
場」，係以由當事人等聲請傳喚之證人，一般均為有利於該造當
事人之友性證人，因此課以為聲請之人負有協力促使證人剋期到
場之義務，以利案件之進行。倘法院已依原聲請之人所陳報之住
居所為傳喚證人而無著，而該聲請之人復違反協力促使證人之到
場者，自屬有不能調查之情形，依同法第一百六十三條之二規定
，即不具調查之必要性。本件乙○○雖具狀聲請傳訊證人陳順忍
，然原審已依其陳報之住居所傳喚而未合法送達，乙○○既未促
使其到場，依上說明，應認所聲請調查之證據為不必要。原判決
漏未說明，容有微疵，尚與應於審判期日調查之證據未予調查之
違法情形有別。乙○○此部分之上訴，亦難謂合法。(四)、犯罪事
實之認定，證據之取捨及其證明力如何，乃事實審法院自由判斷
之職權，苟無違背經驗法則與論理法則，復已述其憑以判斷之
心證理由者，即不得任意指為違法，而據為上訴第三審之理由。
原判決係綜核全案證據資料，本於調查所得，相互勾稽之結果，
憑為判斷乙○○係統領國際開發有限公司（下稱統領公司）實際
負責人，其與甲○○（統領公司登記負責人）、薛鎮毅（第一審
通緝中）、謝麗珠（統領公司執行秘書）等人有原判決事實欄所
載之犯罪事實，又本於證據取捨之裁量行使，對於證人呂麗華、
林宜謹、陳圓美等人之證詞，仍不足以否定乙○○確實係統領公
司之實際負責人等由，復已論述明白；而原判決依其等在公司分
工之情形，因而認定上訴人二人與其他同夥間互有犯意之聯絡與
行為分擔，應成立為共同正犯等旨，與案內訴訟資料悉無不合。
所為論述並不悖乎經驗與論理法則，自不容任意指摘，尤無上訴
意旨所指之認事不依證據或判決理由矛盾之違法可言。甲○○上
訴意旨及乙○○其他上訴意旨所指各情，無非係置原判決之明白
論斷於不顧，仍持憑已為原判決指駁之陳詞再事爭辯，或對於事
實審法院取捨證據與自由判斷證據證明力之職權行使，徒以自己
之說詞，任意指為違法，或單純為事實上枝節性之爭辯，要與法
律規定得為第三審上訴理由之違法情形，不相適合。其二人關於
違反銀行法及常業詐欺等部分之上訴為違背法律上之程式，俱應
予駁回。上開得上訴第三審部分所提起之上訴，既屬不合法而應
從程序上駁回，則與之有裁判上一罪關係、不得上訴第三審之違
反公平交易法部分之上訴，自亦無從為實體上之審判，應併為程
序駁回。
據上論結，應依刑事訴訟法第三百九十五條前段，判決如主文。
中    華    民    國  九十九  年    九    月   三十   日
                      最高法院刑事第十三庭
                          審判長法官  賴  忠  星
                                法官  呂  丹  玉
                                法官  吳      燦
                                法官  蔡  名  曜
                                法官  葉  麗  霞
本件正本證明與原本無異
                                      書  記  官
中    華    民    國  九十九  年    十    月    五    日
                                                      Q

司法院資訊處製作；財團法人民間司法改革基金會備份。
